【裁判字號】    95,訴,898
【裁判日期】    950929
【裁判案由】    違反稅捐稽徵法等
【裁判全文】
臺灣臺北地方法院刑事判決               95年度訴字第898號
聲  請  人  臺灣臺北地方法院檢察署檢察官
被      告  乙○○
            丙○○
上二人共同
選任辯護人  白德孚律師
上列被告因違反稅捐稽徵法等案件，經檢察官聲請簡易判決處刑
（聲請簡易判決處刑書案號：九十四年度偵字第一一一八三號）
，經本院適用通常程序後，被告就被訴事實為有罪之陳述，由本
院合議庭裁定進行簡式審判程序，判決如下：
    主  文
乙○○、丙○○共同連續幫助納稅義務人以不正當方法逃漏稅捐
，梁茂榮處有期徒刑月，丙○○處拘役伍拾玖日，如易科罰金
均以銀元佰元（即新臺幣玖佰元）折算壹日，各緩刑貳年。
    事  實
一、緣乙○○、丙○○分別係財團法人寶島客家廣播電臺（下稱
    客家電台，設於臺北市○○○路○段九一號二六樓之二）董
    事長及會計人員，分別負責公司管理及會計事務外，並均負
    責於他人捐款時開立收據之業務。客家電臺董事會決議向張
    琬瓊購買其所有之臺北市大安區○○○路○段九一號十七樓
    之二房、地，由乙○○負責處理上開不動產買賣事宜，惟乙
    ○○為虛增電臺資產價值，與張婉瓊之夫王鴻智議定：實際
    價金為新臺幣（下同）一千四百六十萬元，然書面價金則為
    一千八百十萬元，而客家電台收受如書面所載價金後，需將
    溢付之三百五十萬元捐贈客家電臺，再由客家電台會計丙○
    ○開立捐贈收據供張婉瓊指定之人以申報扣抵綜合所得稅。
    乙○○、丙○○、王鴻智即為犯意之聯絡，共同基於幫助他
    人逃漏稅捐及業務上登載不實文書之概括故意，由王鴻智尋
    得有節稅必要、不知情之張麗卿、陳宜昌、陳建民、陳立民
    等四人，以上開方式先後(1)於九十一年十二月三日以陳儀昌
    、陳建民之名義各匯款一百萬元至客家電台，丙○○於九十
    一年十二月六日開立陳宜昌、陳建民各一百萬元之捐款收據
    （編號：○○四二○二、○○四三一七），(2)九十一年十二
    月二十四日以陳立民名義匯款一百萬元至客家電臺，丙○○
    則於同年十二月二十七日開立陳立民捐款收據（○○四三二
    二）；(3)於同年月二十五日，以張麗卿名義匯款五十萬元進
    入客家電台，丙○○則於同年十二月二十七日開立張麗卿五
    十萬元捐款收據（○○四三二三）；行使交付張麗卿、陳宜
    昌、陳建民、陳立民，丙○○並分別於同年十二月三日、十
    二月二十四日、十二月二十五日將上開捐贈記錄，登載於業
    務上會計執掌之轉帳傳票等帳冊。嗣陳宜昌、陳建民、陳立
    民（納稅義務人為楊孟秋）、張麗卿等人，前後行使前述捐
    款收據，填據綜合所得稅申報書向財政部臺北市國稅局及財
    政部臺灣省北區國稅局桃園縣分局申報九十一年度個人綜合
    所得稅，分別逃漏當年度綜合所得稅分別為三十九萬二千二
    百一十二元、四十萬元、三十七萬三千二百元及十四萬六千
    零九十三元（共計一百三十一萬二千三百一十五元），而連
    續幫助陳宜昌、陳建民、陳立民、張麗卿等人逃漏稅捐，足
    生損害於客家電臺及國家稅損稽徵之正確性。
二、案經被害人客家電臺監察人甲○○訴請臺灣臺北地方法院檢
    察署檢察官偵查後聲請簡易判決處刑，由本院改以通常程序
    審理，再裁定進行簡式審判程序。
    理  由
一、訊據被告乙○○、丙○○就於前揭時地擔任客家電台董事長
    、會計人員，而分別負責管理、會計事務情，並於前揭時地
    知悉客家電台（由被告梁茂榮代表）與證人張婉瓊（由證人
    王鴻智代理）就臺北市大安區○○○路○段九一號十七樓之
    二房、地實際買賣價格為一千四百六十萬元，然契約記載為
    一千八百萬元，其中價差經由客家電台匯入張婉瓊指定帳戶
    後，需再以捐款名義轉匯回客家電台帳戶，由客家電台開立
    捐款收據為憑，而丙○○知悉上情，仍為配合會計記載、填
    製交付捐贈收據，供證人王鴻智尋得之陳宜昌、陳建民、陳
    立民、張麗卿等人行使上開捐贈收據申報扣抵九十一年度綜
    合所得稅稅捐，合計一百三十一萬二千三百一十五元等事實
    ，於本院調查、審理時均坦承不諱（見本院九十五年九月十
    五日筆錄），且：
  (一)經證人張琬瓊、王鴻智證述明確：契約上載為一千八百十萬
    元，而實際上取得一千四百六十萬元，差額為鑑價結果為一
    千七百多萬元，客家電為提高資產價值，故要求將契約價格
    抬高，其他以捐款方式，捐款人為他人亦可。此四人捐款為
    伊直接轉，並未因此取得代價，後有打電話給客家電台確認
    匯款，價金確實進入帳戶。係被告梁茂榮決定應以一千八百
    十萬等情（見偵查卷第一九○頁以下）；
  (二)上開簽約情形，並有上開房屋交易王鴻智、張婉瓊九十一年
    十月二十八日之出價紀錄（王鴻智、張琬瓊致董事之傳真，
    見他字卷第七頁）載明：「願忍痛以一千四百七十五萬元讓
    售（含土地房屋及車位）」；電台購屋案議價過程說明書（
    見他字卷第四頁）、九十一年十一月二十五日不動產買賣契
    約書（見他字卷第四頁背面至第六頁，第二條買賣總價金為
    一千八百十萬元。第三條價金，張婉瓊分別於九十一年十一
    月十四日、二十五日、十二月十九日、三十一日收訖）、客
    家電台第三屆第八次九十一年九月二十七日董事會議記錄（
    見他字卷第三頁，決議由被告、古耀錦、魏錦芳、張明宏、
    林承炫負責進行洽商）、九十一年十一月十四日張婉瓊捐贈
    同意書（見偵查卷第二八七頁）在卷可稽。
  (三)客家電台契約、捐贈收據開立過程，亦有客家電臺捐款收據
    四紙、轉帳傳票十一張（見偵查卷第五八至六四頁）、捐款
    記錄存摺影本（見偵查卷第一四七頁）附卷可查。而陳宜昌
    、陳建民、陳立民（納稅義務人為楊孟秋）、張麗卿等人，
    前後行使前述捐贈收據扣抵九十一年度綜合所得稅，而逃漏
    九十一年度綜合所得稅分別為三十九萬二千二百一十二元、
    四十萬元、三十七萬三千二百元及十四萬六千零九十三元（
    共計一百三十一萬二千三百一十五元）等情，則有財政部臺
    北市國稅局大安分局函及附件陳建民等三人九十一年度綜合
    所得稅核定通知書及結算申報書（見偵查卷第二○一頁）、
    財政部臺灣省北區國稅局桃園縣分局函及附件證人張麗卿九
    十一年度綜合所得稅核定通知書、結算申報書（見偵查卷第
    三百零一頁）等附卷足佐。
  (四)是依上開證人指述內容及卷附之各項文書、證物等補強證據
    已足資擔保被告於本院調查、審理中所為之上開任意性自白
    之真實性，按據刑事訴訟法第一百五十六條之規定，自得據
    被告前開任意性自白及各該補強證據，採信被告任意、真實
    之自白，認本件事證明確，被告犯行洵堪認定，應予依法論
    科。
二、查被告行為後，刑法於九十四年二月二日公布，於九十五年
    七月一日施行。按行為後法律有變更者，適用行為時之法律
    ，但行為後之法律有利於行為人者，適用最有利於行為人之
    法律，現行刑法第二條第一項訂有明文。此條規定乃與刑法
    第一條罪刑法定主義契合，而貫徹法律禁止溯及既往原則，
    係規範行為後法律變更所生新舊法律比較適用之準據法，是
    刑法第二條本身雖經修正，但刑法第二條既屬適用法律之準
    據法，本身尚無比較新舊法之問題，應一律適用裁判時之現
    行刑法第二條規定以決定適用之刑罰法律，先予辨明。又以
    本次刑法修正之比較新舊法，應就罪刑有關之共犯、未遂犯
    、想像競合犯、牽連犯、連續犯、結合犯，以及累犯加重、
    自首減輕暨其他法定加減原因（如身分加減）與加減例等一
    切情形，綜其全部罪刑之結果而為比較，最高法院九十五年
    五月二十三日著有九十五年度第八次刑庭會議決議可資參照
    。經查：
  (一)修正前刑法第二十八條關於共犯規定為：「二人以上共同實
    施犯罪之行為者，皆為正犯」，修正後刑法則規定為：「二
    人以上共同實行犯罪之行為者，皆為正犯」，揆諸本條之修
    正理由係修正共同正犯參與類型，確定在「實行」概念下之
    共同參與行為，始成立共同正犯，而被告與「阿忠」具有犯
    意聯絡及行為分擔，且被告對於前開犯行業已實行犯罪行為
    ，均屬實行犯罪行為之正犯，則適用修正前刑法第二十八條
    規定論擬，並無不利於被告。
  (二)刑法地二百十六條、第二百十五條行使業務上文書登載不實
    罪，法定刑得科或併科銀元五百元以下罰金，據修正後刑法
    施行法增訂第一條之一：「中華民國九十四年一月七日刑法
    修正施行後，刑法分則編所定罰金之貨幣單位為新臺幣。九
    十四年一月七日刑法修正時，刑法分則編未修正之條文定有
    罰金者，自九十四年一月七日刑法修正施行後，就其所定數
    額提高為三十倍。但七十二年六月二十六日至九十四年一月
    七日新增或修正之條文，就其所定數額提高為三倍」及刑法
    第三十三條第五款修正為：「主刑之種類如下：五、罰金：
    新臺幣一千元以上，以百元計算之」等規定，是依修正後之
    法律，刑法第二百十六條、第二百十五條行使業務上登載不
    實文書罪所得科處之罰金刑最高為新臺幣一萬五千元、最低
    為新臺幣一千元；然依被告行為時之刑罰法律，即罰金罰鍰
    提高標準條例第一條前段規定之提高倍數十倍及刑法第三十
    三條第五款規定之罰金最低額一元計算，該罪之罰金刑最高
    為銀元五千元，最低額為銀元一元，換算為新臺幣，最高額
    雖與新法同為新臺幣一萬五千元，然最低額僅為新臺幣三元
    。因此，比較上述修正前、後之刑罰法律，自以被告修正施
    行前即行為時關於科處罰金刑之法律較有利於被告。
  (三)九十五年七月一日修正施行前刑法第五十五條後段牽連犯、
    第五十六條連續犯之規定業經修正公布刪除，則被告之犯行
    ，因行為後新法已刪除牽連犯、連續犯之規定，此刪除雖非
    犯罪構成要件之變更，但顯已影響行為人刑罰之法律效果，
    自屬法律有變更。修正前刑法第五十五條牽連犯，第五十六
    條連續犯規定，前者加重其刑至二分之一，後者從一重罪處
    斷；而上開規定於修正刪除後，刑法就行為罪數，除接續犯
    、想像競合犯、結合犯等實質上或裁判上一罪，以一罪論處
    原則上採取一罪一罰及數罪併罰，故修正前之處罰結果，顯
    較修正刑法規定一罪一罰或數罪併罰對被告有利。
  (四)刑法第七十四條關於緩刑要件（雖最高法院九十五年第八次
    刑事庭會議決議認犯罪在新法施行前，新法施行後，緩刑之
    宣告，應適用新法第七十四條之規定，惟新舊刑法關於刑之
    規定，揆之前揭說明，應綜其全部之結果，而為比較），被
    告行為時之刑法第七十四條規定，得為緩刑宣告之情形有以
    下二種：(1)未曾受有期徒刑以上刑之宣告者。(2)前受有期徒
    刑以上刑之宣告，執行完畢或赦免後，五年以內未曾受有期
    徒刑以上刑之宣告者。修正後之刑法第七十四條第一項則規
    定：(1)未曾因故意犯罪受有期徒刑以上刑之宣告者。(2)前因
    故意犯罪受有期徒刑以上刑之宣告，執行完畢或赦免後，五
    年以  內未曾因故意犯罪受有期徒刑以上刑之宣告者。本件
    被告前未曾受有期徒刑以上刑之宣告，有臺灣高等法院被告
    前案紀錄表在卷可稽，不論依修正前後刑法第七十四條規定
    皆得宣告緩刑。
  (五)再刑法第四十一條修正施行前為：「犯最重本刑為五年以下
    有期徒刑以下之刑之罪，而受六個月以下有期徒刑或拘役之
    宣告，因身體、教育、職業、家庭之關係或其他正當事由，
    執行顯有困難者，得以一元以上三元以下折算一日，易科罰
    金。但確因不執行所宣告之刑，難收矯正之效，或難以維持
    法秩序者，不在此限。併合處罰之數罪，均有前項情形，其
    應執行之刑逾六月者，亦同」；再於修正施行後為「犯最重
    本刑為五年以下有期徒刑以下之刑之罪，而受六個月以下有
    期徒刑或拘役之宣告者，得以新臺幣一千元、二千元或三千
    元折算一日，易科罰金。」，且修正施行前之易科罰金折算
    標準，依照修正施行前罰金罰鍰提高標準條例第二條前段（
    九十五年七月一日已刪除）規定，就其原定數額提高為一百
    倍折算一日，則本件被告依照行為時與九十五年七月一日修
    正前之刑法第四十一條的易科罰金折算標準，均應以銀元三
    百元折算一日，經折算為新臺幣後，以新臺幣九百元折算為
    一日。經比較上開修正前後之刑法第四十一條規定及易科罰
    金折算標準，應修正施行前之規定，較有利於被告。
  (六)綜合上述之比較，揆諸前揭最高法院決議及修正後刑法第二
    條第一項前段、後段規定之「從舊、從輕」原則，自應適用
    被告行為時之法律應適用被告行為時之舊法，故以下未特別
    敘明者，均係指修正前之舊法，核先敘明。
三、核被告二人均係犯刑法第二百十五條之業務登載不實及稅捐
    稽徵法第四十三條第一項之幫助逃漏稅捐罪。按「共同正犯
    之意思聯絡，原不以數人間直接發生者為限，即有間接之聯
    絡者，包括在內。如甲分別邀約乙、丙犯罪，雖乙、丙間彼
    此並無直接之聯絡，亦無礙於其為共同正犯之成立。」，最
    高法院七十七年台上字第二一三五號著有判例可資參考，是
    被告梁茂榮、丙○○與證人王鴻智就上開行為共同犯罪，均
    有犯意之聯絡與行為分擔，均論以共同正犯。被告二人明知
    不實而登載於業務上文書後進而行使，登載之低度行為被高
    度之行使行為吸收，不再論以刑法第二百十五條之明知不實
    而登載於業務上文書罪。被告二人先後四次幫助他人、三次
    記載不實傳票犯行，時間緊接，罪名與犯罪構成要件相同，
    顯係基於概括犯意為之，分別應依連續犯之規定各論以一罪
    ，並依法加重其刑。被告二人所犯上開二罪間，有方法結果
    之牽連關係，依刑法第五十五條之規定，應從較重之幫助逃
    漏稅捐罪處斷。爰審酌被告二人主觀上均係客家電台之利益
    ，飛為一己之私，而被告丙○○更係因職務上指示所為，難
    為拒絕，而一時失策，且鑑價結果亦與實際帳冊記載相差無
    幾，且亦已幡然悔悟，於判決前亦已填補繳回本件稅捐，彌
    補本件國家稅捐損失，此有臺北市國稅局大安分局九十五年
    七月二十七日財北國稅大安綜所字第○九五○○二三五五四
    號函暨九十一年度綜合所得稅核定通知書、財政部臺灣省北
    區國稅局桃園縣分局九十五年七月二十四日北區國稅桃縣二
    字第○九五一○一九七五二號函暨九十一年度綜合所得稅核
    定通知書、自動補報稅額繳款書等在卷可稽，並衡量被告二
    人其餘之犯罪動機、目的、犯罪時所受之刺激、犯罪之手段
    、犯人之生活狀況、品行、智識程度、犯罪所生之危險或損
    害、犯罪後之態度等一切情狀，分別行為之分擔，判處如主
    文所示之刑，並諭知易科罰金之折算標準，以示懲儆。查被
    告二人前未曾受有期徒刑以上刑之宣告，有臺灣高等法院被
    告前案記錄表附卷可稽，其因一時失慮，致犯本罪，且犯後
    坦承犯行，深知悔悟，本院認其經此次科刑教訓後，當益知
    警惕，應無再犯之虞，因認其所受宣告之刑，以暫不執行為
    適當，爰併予宣告緩刑二年，以勵來茲，而啟自新。
據上論斷，依刑事訴訟法第四百五十二條、第二百七十三條之一
第一項、第二百九十九條第一項前段，稅捐稽徵法第四十三條，
修正後刑法第二條第一項前段、刑法第十一條前段、修正前第二
十八條、第五十六條、第二百十六條、第二百十五條、第五十五
條、第四十一條第一項前段、第七十四條第一款，罰金罰鍰提高
標準條例第一條前段、第二條，現行法規所定貨幣折算新台幣條
例判決如主文。
本案經檢察官陳焜昇到庭執行職務
中    華    民    國    95    年    9     月    29    日
                  刑事第四庭  法  官  郭惠玲
如不服本判決，應於判決送達後十日內，向本院提出上訴狀。
上正本證明與原本無異。
                              書記官  鄭雅文
中    華    民    國    95    年    10    月    3     日
附錄本案論罪科刑法條全文：
刑法第二百十五條業務上文書登載不實罪
從事業務之人，明知為不實之事項，而登載於其業務上作成之文
書，足以生損害於公眾或他人者，處三年以下有期徒刑、拘役或
五百元以下罰金。
稅捐稽徵法第四十三條教唆或幫助逃漏稅捐等之處罰
教唆或幫助犯第四十一條或第四十二條之罪者，處三年以下有期
徒刑、拘役或科新台幣六萬元以下罰金。
稅務人員、執行業務之律師、會計師或其他合法代理人犯前項之
罪者，加重其刑至二分之一。
稅務稽徵人員違反第三十三條規定者，除觸犯刑法者移送法辦外
，處一萬元以上五萬元以下罰鍰。


司法院資訊處製作；財團法人民間司法改革基金會備份。
